---
title: "Gabarito Questões Computacionais"
author: "Tuffy"
date: "2026-03-27"
output: pdf_document
---


# Lista 3-10 – Econometria I – 2026

**Prof.:** André Luiz Pereira Mancha  
**Monitor:** Tuffy Licciardi Issa  
Email: tuffy@usp.br  
GitHub: https://github.com/Tuffyli  

---
# Lista 3
## Questão 5)

Vamos começar abrindo a base de dados solicitadas pelo exercício.
```{r a, waning=FALSE, messge=FALSE}
# Lembre-se de certificar que o pacote 'wooldridge' esteja instalado e 
#carregado para acessar a base de dados 'wage1'.
library(wooldridge)

# Carregando a base de dados 'hprice1'
data("hprice1")
# Visualizando as primeiras linhas da base de dados para entender sua estrutura
head(hprice1)
```

- **(a)** 

Vamos começar estimando os betas desta regressão utilizando o método de Mínimos Quadrados Ordinários (OLS). Para isso, utilizaremos a função `lm()` do R, que é a função padrão para realizar regressões lineares.
```{r}
# Estimando a regressão utilizando OLS
out <- lm(price ~ sqrft + bdrms, data = hprice1)

#'Para vizualizar os resultados de forma mais organizada, podemos armazenar
#'o modelo em um objeto e depois usar a função summary() para obter um resumo detalhado 
#'dos resultados.

summary(out)
```

```{r, warning=FALSE, message=FALSE}
# Para visualizar os resultados de forma mais organizada, podemos usar o stargazer
library(stargazer)

stargazer(out, type = "text")
```
Agora podemos reescrever a regressão substituindo os coeficientes estimados pelos seus valores numéricos. 

Chegando em: 
$$
\widehat{price} = -21.77 + 0.122\,sqrft + 13.85\,bdrms
$$
- **(b)** 

O aumento estimado do preço de uma casa com um quarto a mais (mantida a área constante) é dado pelo coeficiente da variável `bdrms`, que é 13.85. Isso significa que, em média, uma casa com um quarto a mais tem um preço estimado de US$ 13.850,00 a mais do que uma casa com um quarto a menos, mantendo a área constante.



- **(c)**

O aumento estimado do preço de uma casa com um quarto adicional de 140 pés quadrados é dado pelo coeficiente da variável `sqrft`, que é 0.122 adicionado ao aumento do preço devido ao quarto adicional. O aumento total seria:
$$
\text{Aumento total} = 0.122 \times 140 + 13.85 = 17.08 + 13.85 = 30.93
$$
Ou se preferir, podemos calcular diretamente utilizando a fórmula da regressão:
$$
\widehat{price} = -21.77 + 0.122 \times 140 + 13.85 = -21.77 + 17.08 + 13.85 = 30.93
$$
Portanto, o aumento estimado do preço de uma casa com um quarto adicional de 140 pés quadrados é de aproximadamente US$ 30.930,00.


- **(d)**

Para observarmos a porcentagem da variação do preço que é explicada pela área e pelo número de quartos e pela área total, devemos olhar para o valor do R² da regressão. O R² é uma medida que indica a proporção da variação na variável dependente (preço) que é explicada pelas variáveis independentes (área e número de quartos).

```{r}
# Obtendo o valor do R² da regressão
r_squared <- summary(out)$r.squared #$r.squared é a forma de acessar o valor
#'do R² a partir do resumo do modelo

#'No R $ é usado para acessar elementos específicos de um objeto, e 
#'summary(out) retorna um objeto que contém várias informações sobre a regressão,
#' incluindo o R².

# Exibindo o valor do R²
r_squared
```

Com este resultado podemos concluir que aproximadamente 63,2% da variação no preço das casas é explicada pela área e pelo número de quartos, o que indica que essas variáveis são bastante importantes para explicar as diferenças nos preços das casas na base de dados `hprice1`.


- **(e)**

Dada a casa com `sqrft` = 2438 e `bdrms` = 4, podemos usar a equação da regressão para estimar o preço dessa casa. Substituindo os valores na equação:
$$
\widehat{price} = -21.77 + 0.122 \times 2438 + 13.85 \times 4 = -21.77 + 297.436 + 55.4 = 331.066
$$
Portanto, o preço estimado para uma casa com 2438 pés quadrados e 4 quartos é de aproximadamente US$ 331.066,00.

- **(f)**

Dado preço de venda da primeira casa foi de US$300.000. Para encontrarmos o resíduo dessa casa, precisamos calcular a diferença entre o preço real e o preço estimado pela regressão. 
Primeiro, vamos acessar as variáveis `sqrft` e `bdrms` da primeira casa na base de dados para calcular o preço estimado.

```{r}
# Acessando as variáveis da primeira casa
sqrft_first <- hprice1$sqrft[1] # Área da primeira casa
bdrms_first <- hprice1$bdrms[1] # Número de quartos da primeira casa

# Calculando o preço estimado para a primeira casa
estimated_price_first <- -21.77 + 0.122 * sqrft_first + 13.85 * bdrms_first

# Preço real da primeira casa
real_price_first <- hprice1$price[1]

# Calculando o resíduo
residual_first <- real_price_first - estimated_price_first

# Exibindo o resíduo
residual_first
```

O resíduo da primeira casa é a diferença entre o preço real e o preço estimado, e representa a parte do preço que não é explicada pelas variáveis `sqrft` e `bdrms` na regressão. Vemos que o resíduo é de aproximadamente -31.066,00, o que indica que o preço real da casa é menor do que o preço estimado pela regressão (superestimado). Isso pode ser devido a outros fatores que não foram incluídos na regressão, como localização, estado de conservação, entre outros.

Portanto, podemos concluir que o comprador acabou pagando mais pela casa do que a precificação do nosso modelo.

```{r, echo=FALSE, warning=FALSE, message=FALSE}
rm(list = ls()) # Limpa o ambiente de trabalho para evitar conflitos com outras questões
```

# Lista 4

## Questão 5)

Vamos começar abrindo os dados solicitados pelo exercício.
```{r}

data("discrim")

head(discrim)
```

-**(a)**

Primeiro vamos encontrar a proporção de negros e renda, além dos desvios padrão
```{r}
# Evita notação científica
options(scipen = 999)

summary(discrim)
#Pelo summary podemos notar a presença de valores NA

# Médias
mean_blck <- mean(discrim$prpblck, na.rm = TRUE) #Omitimos as Missing Values
mean_inco <- mean(discrim$income, na.rm = TRUE)


#Desvios padrão
dp_blck <- sd(discrim$prpblck, na.rm = TRUE)
dp_inco <- sd(discrim$income, na.rm = TRUE)

#Print dos resultados.
print(paste0("Para a variável prpblck, temos média:", round(mean_blck, digits = 4),
             "e dp: ", round(dp_blck, digits = 4)))

print(paste0("Para a variável prpblck, temos média:", round(mean_inco, digits = 4),
             "e dp: ", round(dp_inco, digits = 4)))

```
A primeira variável $prpblck$ apresenta a proporção de negros por localidade, variando entre 0 e 1.
Por outro lado, a variável $income$ apresenta a renda média familiar em dólares.

- **(b)**

Faremos a regressão de modo que:

```{r, warning=F}
out <- lm(lpsoda ~ prpblck + income, data = discrim)

stargazer(out, type = "text")
```

Temos da tabela que o tamanho amostral é de 401 observações. Com um
R$^2$ reportado de 0,068, i.e., 6,8%.

O coeficiente estimado de $prpblck$ é 0,111, estatisticamente significativo a 5%. Como a variável dependente está em log e $prpblck$ está em nível, esse coeficiente indica que um aumento de 1 unidade em $prpblck$ está associado a um aumento aproximado de 11,1% no preço do refrigerante. Assim, um aumento de 0,10 em $prpblck$ (10 pontos percentuais) está associado a um aumento aproximado de 1,11% no preço do refrigerante.

Um efeito desta magnitude não necessariamente é economicamente grande.

- **(c)**

Faremos a regressão simples deste modelo:
```{r, warning=FALSE}
out_simple <- lm(lpsoda ~ prpblck, data = discrim)

stargazer(out_simple, type = "text")
```
O coeficiente estimado de $prpblck$ na regressão simples é 0,062, estatisticamente significativo a 5%. Isso indica que um aumento de 1 unidade em $prpblck$ está associado a um aumento aproximado de 6,2% no preço do refrigerante. Assim, um aumento de 0,10 em $prpblck$ (10 pontos percentuais) está associado a um aumento aproximado de 0,62% no preço do refrigerante.

Observamos um efeito menor quando não controlamos pela variável de $income$.

- **(d)**

Fazendo a regressão para o modelo de elasticidade-preço:
```{r, warning=FALSE}
out3 <- lm(lpsoda ~ prpblck + lincome, data = discrim)

stargazer(out3, type = "text")
```

Tem