---
title: "Gabarito Questoes Computacionais"
author: "Tuffy"
date: "2026-04-20"
output:
  pdf_document: default
  html_document:
    df_print: paged
---

# Lista 3 a 11 - Econometria I - 2026

**Prof.:** Andre Luiz Pereira Mancha  
**Monitor:** Tuffy Licciardi Issa  
Email: tuffy@usp.br  
GitHub: https://github.com/Tuffyli

---

# Lista 3

## Questao 5)

Vamos comecar abrindo a base de dados solicitada pelo exercicio.

```{r lista3-setup, warning=FALSE, message=FALSE}
library(wooldridge)
library(stargazer)

data("hprice1")
head(hprice1)
```

- **(a)**

Vamos estimar por MQO a regressao pedida:

```{r lista3-a}
mod3 <- lm(price ~ sqrft + bdrms, data = hprice1)
summary(mod3)
stargazer(mod3, type = "text", digits = 4)
coef(mod3)
```

Assim, a equacao estimada fica:

$$
\widehat{price} = \hat\beta_0 + \hat\beta_1\,sqrft + \hat\beta_2\,bdrms
$$

com os coeficientes numericos dados na saida acima.

- **(b)**

O efeito de um quarto adicional, mantendo a area fixa, e dado pelo coeficiente de `bdrms`.

```{r lista3-b}
coef(mod3)["bdrms"]
```

Ou seja, um quarto a mais aumenta o preco previsto em `r round(coef(mod3)["bdrms"], 3)` mil dolares, ceteris paribus.

- **(c)**

Se o quarto adicional vier acompanhado de 140 pes quadrados extras, o aumento previsto no preco sera:

```{r lista3-c}
delta_price <- 140 * coef(mod3)["sqrft"] + coef(mod3)["bdrms"]
delta_price
```

Portanto, o aumento estimado e de `r round(delta_price, 3)` mil dolares.

- **(d)**

O percentual da variacao de `price` explicado por `sqrft` e `bdrms` e medido pelo \(R^2\).

```{r lista3-d}
summary(mod3)$r.squared
```

Assim, o modelo explica aproximadamente `r round(100 * summary(mod3)$r.squared, 2)`% da variacao do preco.

- **(e)**

Para `sqrft = 2438` e `bdrms = 4`, a previsao e:

```{r lista3-e}
nova_casa <- data.frame(sqrft = 2438, bdrms = 4)
predict(mod3, newdata = nova_casa)
```

- **(f)**

O residuo da primeira observacao e o preco observado menos o preco previsto.

```{r lista3-f}
preco_previsto_1 <- fitted(mod3)[1]
preco_observado_1 <- hprice1$price[1]
residuo_1 <- resid(mod3)[1]

preco_previsto_1
preco_observado_1
residuo_1
```

Se o residuo for negativo, o modelo superestimou o preco da casa. Se for positivo, o modelo subestimou.

```{r, echo=FALSE}
rm(list = ls())
```


# Lista 4

## Questao 5)

Vamos carregar novamente os pacotes e a base usada no exercicio.

```{r lista4-setup, warning=FALSE, message=FALSE}
library(wooldridge)
library(stargazer)

options(scipen = 999)
data("discrim")
head(discrim)
```

- **(a)**

Primeiro, calculamos medias e desvios-padrao de `prpblck` e `income`.

```{r lista4-a}
mean_prpblck <- mean(discrim$prpblck, na.rm = TRUE)
sd_prpblck <- sd(discrim$prpblck, na.rm = TRUE)

mean_income <- mean(discrim$income, na.rm = TRUE)
sd_income <- sd(discrim$income, na.rm = TRUE)

data.frame(
  variavel = c("prpblck", "income"),
  media = c(mean_prpblck, mean_income),
  desvio_padrao = c(sd_prpblck, sd_income)
)
```

`prpblck` e uma proporcao, variando entre 0 e 1. `income` mede renda familiar mediana em dolares.

- **(b)**

O enunciado pede a regressao com `psoda`.

```{r lista4-b, warning=FALSE, message=FALSE}
mod4_b <- lm(psoda ~ prpblck + income, data = discrim)
summary(mod4_b)
stargazer(mod4_b, type = "text", digits = 4)
coef(mod4_b)
```

Como o modelo esta em nivel-nivel, o coeficiente de `prpblck` mede a variacao em dolares no preco do refrigerante para um aumento de uma unidade em `prpblck`. Como uma unidade equivale a 100 pontos percentuais, um aumento de 0,10 em `prpblck` implica variacao prevista de:

```{r lista4-b-efeito}
efeito_10pp_psoda <- 0.10 * coef(mod4_b)["prpblck"]
efeito_10pp_psoda
```

Ou seja, `r round(efeito_10pp_psoda, 4)` dolar por refrigerante. Isso permite discutir se o efeito e economicamente grande ou pequeno.

- **(c)**

Agora estimamos a regressao simples de `psoda` sobre `prpblck`.

```{r lista4-c, warning=FALSE, message=FALSE}
mod4_c <- lm(psoda ~ prpblck, data = discrim)
summary(mod4_c)
stargazer(mod4_c, type = "text", digits = 4)
coef(mod4_c)
```

Comparando o coeficiente de `prpblck` em (b) e (c), vemos como o controle por renda altera o efeito estimado.

- **(d)**

Agora estimamos o modelo semilog pedido pelo item:

```{r lista4-d, warning=FALSE, message=FALSE}
mod4_d <- lm(lpsoda ~ prpblck + lincome, data = discrim)
summary(mod4_d)
stargazer(mod4_d, type = "text", digits = 4)
coef(mod4_d)
```

Em um modelo log-nivel, a variacao percentual aproximada em `psoda` para um aumento de 0,22 em `prpblck` e:

```{r lista4-d-delta}
delta_pct <- 100 * coef(mod4_d)["prpblck"] * 0.22
delta_pct
```

Logo, a variacao percentual estimada e de aproximadamente `r round(delta_pct, 2)`%.

- **(e)**

Agora adicionamos `prppov` ao modelo do item anterior.

```{r lista4-e, warning=FALSE, message=FALSE}
mod4_e <- lm(lpsoda ~ prpblck + lincome + prppov, data = discrim)
summary(mod4_e)
stargazer(mod4_e, type = "text", digits = 4)
coef(mod4_e)
```

O ponto central e comparar os coeficientes de `prpblck` em `mod4_d` e `mod4_e`. Em geral, ao incluir `prppov`, a magnitude de `prpblck` cai, mostrando que parte do efeito anterior refletia diferencas de pobreza entre localidades.

- **(f)**

```{r lista4-f}
corr_lincome_prppov <- cor(discrim$lincome, discrim$prppov, use = "complete.obs")
corr_lincome_prppov
```

A correlacao e fortemente negativa, o que faz sentido: areas com maior renda tendem a ter menor proporcao de pessoas abaixo da linha de pobreza.

- **(g)**

A afirmacao esta incorreta. Colinearidade alta entre `lincome` e `prppov` pode inflar erros-padrao e reduzir a precisao das estimativas individuais, mas nao gera vies de MQO nem obriga a retirar uma das variaveis. Se ambas forem relevantes do ponto de vista teorico, podem permanecer no modelo.

```{r, echo=FALSE}
rm(list = ls())
```

# Lista 5

## Questao 5)

Agora fazemos o gabarito computacional da Lista 5 usando a base `DISCRIM`, exatamente como pedido no enunciado da lista.

```{r lista5-setup, warning=FALSE, message=FALSE}
library(wooldridge)
library(stargazer)

options(scipen = 999)
data("discrim")

head(discrim)
```

- **(a)**

Vamos estimar por MQO o modelo pedido:

```{r lista5-a-modelo}
mod5_a <- lm(lpsoda ~ prpblck + lincome + prppov, data = discrim)
stargazer(mod5_a, type = "text", digits = 4)
coef(mod5_a)
```

Com isso, a equacao estimada pode ser escrita como:

$$
\widehat{\log(psoda)} = -1.463 + 0.0728\,prpblck + 0.137\,lincome + 0.380\,prppov
$$

Temos \(n =\) `r nobs(mod5_a)` observacoes e \(R^2 \approx\) `r round(summary(mod5_a)$r.squared, 4)`.

Agora vamos verificar se o intercepto e estatisticamente diferente de zero a 5\% e a 1\%.

```{r lista5-a-intercepto}
coef(summary(mod5_a))["(Intercept)", ]
```

O p-valor bilateral do intercepto e aproximadamente `r signif(coef(summary(mod5_a))["(Intercept)", "Pr(>|t|)"], 4)`. Portanto, rejeitamos \(H_0:\beta_0=0\) tanto a 5\% quanto a 1\%.

- **(b)**

Agora calculamos a correlacao entre `lincome` e `prppov` e registramos os p-valores das duas variaveis no modelo estimado em (a).

```{r lista5-b-cor}
cor(discrim$lincome, discrim$prppov, use = "complete.obs")
```

```{r lista5-b-pvalores}
coef(summary(mod5_a))[c("lincome", "prppov"), c("Estimate", "Std. Error", "Pr(>|t|)")]
```

A correlacao entre `lincome` e `prppov` e aproximadamente `r round(cor(discrim$lincome, discrim$prppov, use = "complete.obs"), 4)`, isto e, fortemente negativa. Mesmo assim, no modelo do item (a), ambas permanecem estatisticamente significantes:

- p-valor bilateral de `lincome`: `r signif(coef(summary(mod5_a))["lincome", "Pr(>|t|)"], 4)`;
- p-valor bilateral de `prppov`: `r signif(coef(summary(mod5_a))["prppov", "Pr(>|t|)"], 4)`.

- **(c)**

O intercepto mede o valor previsto de \(\log(psoda)\) quando `prpblck = 0`, `lincome = 0` e `prppov = 0`. Em particular, `lincome = 0` significaria `income = 1`, o que nao e um valor economicamente plausivel para a renda mediana de um CEP. Portanto, embora o intercepto seja estatisticamente diferente de zero, ele **nao tem interpretacao economica muito interessante** neste contexto.

- **(d)**

Agora calculamos o p-valor do teste

$$
H_0:\beta_2 = 1
\qquad \text{contra} \qquad
H_1:\beta_2 < 1,
$$

em que \(\beta_2\) e o coeficiente de `lincome`.

```{r lista5-d-teste}
beta2_hat <- coef(mod5_a)["lincome"]
se_beta2 <- coef(summary(mod5_a))["lincome", "Std. Error"]
t_beta2 <- (beta2_hat - 1) / se_beta2
pval_beta2 <- pt(t_beta2, df = df.residual(mod5_a))

beta2_hat
se_beta2
t_beta2
pval_beta2
```

Como a estatistica t e aproximadamente `r round(t_beta2, 3)` e o p-valor unilateral e praticamente zero, rejeitamos \(H_0\) ao nivel de 1\%. Ou seja, ha evidencia fortissima de que o coeficiente de `lincome` e menor do que 1.

- **(e)**

Agora adicionamos `log(hseval)` ao modelo:

```{r lista5-e-modelo}
mod5_e <- lm(lpsoda ~ prpblck + lincome + prppov + lhseval, data = discrim)
stargazer(mod5_e, type = "text", digits = 4)
coef(mod5_e)
```

Com a nova variavel, a equacao estimada fica:

$$
\widehat{\log(psoda)} = -0.842 + 0.0976\,prpblck - 0.0530\,lincome + 0.0521\,prppov + 0.1213\,lhseval
$$

O coeficiente de `lhseval` e aproximadamente `0.1213`. Como temos um modelo log-log nessa variavel, ele e uma elasticidade: um aumento de 1\% no valor das casas da regiao esta associado a um aumento de aproximadamente `0.12\%` no preco do refrigerante, ceteris paribus.

Agora vamos observar o que acontece com a significancia individual de `lincome` e `prppov`.

```{r lista5-e-individual}
coef(summary(mod5_e))[c("lincome", "prppov", "lhseval"), c("Estimate", "Std. Error", "Pr(>|t|)")]
```

Depois da inclusao de `lhseval`, tanto `lincome` quanto `prppov` deixam de ser individualmente significantes aos niveis usuais:

- p-valor de `lincome`: `r signif(coef(summary(mod5_e))["lincome", "Pr(>|t|)"], 4)`;
- p-valor de `prppov`: `r signif(coef(summary(mod5_e))["prppov", "Pr(>|t|)"], 4)`.

Ja `lhseval` permanece fortemente significante.

Por fim, vamos testar se `lincome` e `prppov` sao conjuntamente significativas.

```{r lista5-e-conjunto}
mod5_e_restrito <- lm(lpsoda ~ prpblck + lhseval, data = discrim)
anova(mod5_e_restrito, mod5_e)
```

O p-valor do teste F conjunto e aproximadamente `r signif(anova(mod5_e_restrito, mod5_e)$"Pr(>F)"[2], 4)`. Portanto, rejeitamos a hipotese nula de que os coeficientes de `lincome` e `prppov` sejam ambos zero ao nivel de 5\%.

Em resumo:

- `lincome` e `prppov` nao sao individualmente significantes depois da inclusao de `lhseval`;
- mas elas sao **conjuntamente significativas** a 5\%.

```{r, echo=FALSE}
rm(list = ls())
```

# Lista 6

## Questao 5)

Agora fazemos o gabarito computacional da Lista 6 com os dados `WAGE1`.

```{r lista6-setup, warning=FALSE, message=FALSE}
library(wooldridge)
library(stargazer)
data("wage1")

head(wage1)
```

Vamos definir uma funcao simples para medir a assimetria dos residuos.

```{r lista6-helper}
skew_manual <- function(x) {
  m <- mean(x)
  s <- sd(x)
  mean((x - m)^3) / (s^3)
}
```

- **(a)**

Estimamos a regressao em nivel e salvamos os residuos.

```{r lista6-a-modelo}
mod6_a <- lm(wage ~ educ + exper + tenure, data = wage1)
stargazer(mod6_a, type = "text", digits = 4)
coef(mod6_a)
```

Com isso, a equacao estimada pode ser escrita como:

$$
\widehat{wage} = -2.873 + 0.599\,educ + 0.022\,exper + 0.169\,tenure
$$

Logo, mantidos os demais fatores constantes:

- um ano adicional de estudo aumenta o salario horario previsto em aproximadamente US$ 0,60;
- um ano adicional de experiencia aumenta o salario previsto em cerca de US$ 0,02;
- um ano adicional de tempo no emprego atual aumenta o salario previsto em cerca de US$ 0,17.

```{r lista6-a-residuos}
res6_a <- resid(mod6_a)
summary(res6_a)
skew_manual(res6_a)
```

```{r lista6-a-hist, fig.width=7, fig.height=4}
hist(
  res6_a,
  breaks = 30,
  col = "lightblue",
  border = "white",
  main = "Residuos do modelo em nivel",
  xlab = "Residuo"
)
abline(v = 0, col = "red", lwd = 2)
```

No modelo em nivel, os residuos apresentam assimetria positiva forte. Isso aparece tanto visualmente no histograma quanto na medida de assimetria:

- assimetria aproximada dos residuos: `r round(skew_manual(res6_a), 3)`;
- valor maximo do residuo: `r round(max(res6_a), 3)`;
- valor minimo do residuo: `r round(min(res6_a), 3)`.

Ou seja, ha uma cauda direita bem mais longa do que a esquerda, o que sugere afastamento da normalidade.

- **(b)**

Agora repetimos o procedimento com `log(wage)` como variavel dependente.

```{r lista6-b-modelo}
mod6_b <- lm(lwage ~ educ + exper + tenure, data = wage1)
stargazer(mod6_b, type = "text", digits = 4)
coef(mod6_b)
```

Agora a equacao estimada fica:

$$
\widehat{\log(wage)} = 0.284 + 0.092\,educ + 0.004\,exper + 0.022\,tenure
$$

Como o modelo e semilog, os coeficientes podem ser lidos aproximadamente como efeitos percentuais:

- um ano adicional de estudo esta associado a um salario cerca de `r round(100 * coef(mod6_b)["educ"], 2)`% maior;
- um ano adicional de experiencia esta associado a um salario cerca de `r round(100 * coef(mod6_b)["exper"], 2)`% maior;
- um ano adicional de tenure esta associado a um salario cerca de `r round(100 * coef(mod6_b)["tenure"], 2)`% maior.

```{r lista6-b-residuos}
res6_b <- resid(mod6_b)
summary(res6_b)
skew_manual(res6_b)
```

```{r lista6-b-hist, fig.width=7, fig.height=4}
hist(
  res6_b,
  breaks = 30,
  col = "lightgreen",
  border = "white",
  main = "Residuos do modelo semilog",
  xlab = "Residuo"
)
abline(v = 0, col = "red", lwd = 2)
```

Aqui os residuos ficam muito mais simetricos em torno de zero:

- assimetria aproximada dos residuos: `r round(skew_manual(res6_b), 3)`;
- valor maximo do residuo: `r round(max(res6_b), 3)`;
- valor minimo do residuo: `r round(min(res6_b), 3)`.

Visualmente, o histograma do modelo semilog fica bem mais proximo de uma distribuicao em forma de sino.

- **(c)**

Comparando os histogramas e as medidas de assimetria, o modelo semilog fica claramente mais proximo de satisfazer a hipotese RLM.6. No modelo em nivel, a assimetria dos residuos e de cerca de `r round(skew_manual(res6_a), 3)`, enquanto no modelo com `log(wage)` ela cai para aproximadamente `r round(skew_manual(res6_b), 3)`.

A intuicao economica tambem ajuda: salarios em nivel costumam ser bastante assimetricos, com alguns valores muito altos puxando a distribuicao para a direita. Ao tomar log, comprimimos essa cauda longa e obtemos residuos mais equilibrados ao redor de zero. Portanto, a melhor resposta para o item (c) e que a hipotese de normalidade fica mais plausivel no **modelo semilog**.

```{r, echo=FALSE}
rm(list = ls())
```

# Lista 7

## Questao 5)

Agora resolvemos a questao computacional da Lista 7 usando a base `NBASAL`.

```{r lista7-setup, warning=FALSE, message=FALSE}
library(wooldridge)
library(stargazer)

data("nbasal")
head(nbasal)
```

- **(i)**

Estimamos primeiro a regressao de `points` sobre `exper`, `exper^2`, `age` e `coll`.

```{r lista7-i-modelo}

nbasal$exper2 <- nbasal$exper^2 #criando ao invés de usar o I() dentro do modelo

mod7_i <- lm(points ~ exper + I(exper^2) + age + coll, data = nbasal)
stargazer(mod7_i, type = "text", digits = 4)
coef(mod7_i)
```




Podemos escrever a equacao estimada como:

$$
\widehat{points} = 35.218 + 2.364\,exper - 0.0770\,exper^2 - 1.074\,age - 1.286\,coll
$$

Assim, `exper` tem efeito positivo no inicio da carreira, mas com retornos decrescentes por causa do termo quadratico negativo. Alem disso, `coll` aparece com coeficiente negativo e estatisticamente significativo.

- **(ii)**

O efeito marginal de `exper` sobre `points` e:

$$
\frac{\partial \widehat{points}}{\partial exper} = \hat\beta_1 + 2\hat\beta_2 exper.
$$

Logo, o ponto em que um ano adicional de experiencia passa a reduzir os pontos por jogo e:

```{r lista7-ii-turning}
turning_point <- -coef(mod7_i)["exper"] / (2 * coef(mod7_i)["I(exper^2)"])
turning_point
```

Isto e, aproximadamente `r round(turning_point, 2)` anos de experiencia. Isso ate faz algum sentido economico, porque jogadores muito experientes podem passar do auge fisico e produtivo. Ainda assim, esse ponto esta bem no fim de uma carreira longa na NBA.

- **(iii)**

O coeficiente negativo de `coll` provavelmente reflete selecao por talento. Jogadores mais talentosos muitas vezes entram mais cedo na NBA, sem permanecer muitos anos na universidade. Portanto, condicional a idade e experiencia na liga, mais anos de faculdade podem estar associados a jogadores que demoraram mais para atingir o nivel da NBA, o que ajuda a explicar menor pontuacao media.

- **(iv)**

Agora adicionamos `age^2` ao modelo.

```{r lista7-iv-modelo}
mod7_iv <- lm(points ~ exper + I(exper^2) + age + I(age^2) + coll, data = nbasal)
stargazer(mod7_iv, type = "text", digits = 4)
coef(mod7_iv)
```

O p-valor de `age^2` e:

```{r lista7-iv-pvalor}
coef(summary(mod7_iv))["I(age^2)", "Pr(>|t|)"]
```

Como esse p-valor e aproximadamente `r signif(coef(summary(mod7_iv))["I(age^2)", "Pr(>|t|)"], 4)`, nao ha evidencia de que o termo quadratico em `age` seja necessario. Isso sugere que, uma vez controlados experiencia e anos de faculdade, a idade nao parece ter um efeito curvo separado relevante sobre `points`.

- **(v)**

Agora estimamos a regressao de `log(wage)` sobre `points`, `exper`, `exper^2`, `age` e `coll`.

```{r lista7-v-modelo}
mod7_v <- lm(lwage ~ points + exper + I(exper^2) + age + coll, data = nbasal)
stargazer(mod7_v, type = "text", digits = 4)
coef(mod7_v)
```

A equacao estimada fica:

$$
\widehat{\log(wage)} = 6.779 + 0.0777\,points + 0.2178\,exper - 0.00708\,exper^2 - 0.0481\,age - 0.0403\,coll
$$

Os resultados sugerem que:

- um ponto adicional por jogo esta associado a um salario cerca de `r round(100 * coef(mod7_v)["points"], 2)`% maior;
- experiencia tem efeito positivo, mas decrescente;
- `age` e `coll` nao sao individualmente significativos nessa especificacao.

- **(vi)**

Por fim, testamos se `age` e `coll` sao conjuntamente significativos na regressao do item (v).

```{r lista7-vi-teste}
mod7_vi_restrito <- lm(lwage ~ points + exper + I(exper^2), data = nbasal)
anova(mod7_vi_restrito, mod7_v)
```

O p-valor do teste F conjunto e aproximadamente `r signif(anova(mod7_vi_restrito, mod7_v)$"Pr(>F)"[2], 4)`. Portanto, nao rejeitamos a hipotese nula de que `age` e `coll` sejam conjuntamente iguais a zero.

Isso sugere que, uma vez controlados produtividade (`points`) e tempo de servico (`exper` e `exper^2`), idade e educacao nao parecem ter efeitos separados estatisticamente detectaveis sobre salario nessa amostra.

```{r, echo=FALSE}
rm(list = ls())
```

# Lista 8

## Questao 5)

Agora resolvemos a questao computacional da Lista 8 usando a base `SLEEP75`.

```{r lista8-setup, warning=FALSE, message=FALSE}
library(wooldridge)
library(stargazer)
library(lmtest)
library(sandwich)

data("sleep75")
head(sleep75)
```

- **(i)**

Vamos estimar a equacao separadamente para homens e mulheres.

```{r lista8-i-modelos}
mod8_h <- lm(sleep ~ totwrk + educ + age + I(age^2) + yngkid,
             data = sleep75, subset = male == 1)
mod8_m <- lm(sleep ~ totwrk + educ + age + I(age^2) + yngkid,
             data = sleep75, subset = male == 0)

summary(mod8_h)
summary(mod8_m)

stargazer(mod8_h, mod8_m, type = "text", digits = 4,
          column.labels = c("Homens", "Mulheres"))
```

Em ambos os grupos, esperamos que `totwrk` tenha efeito negativo sobre `sleep`: mais minutos de trabalho por semana devem reduzir o tempo de sono. A comparacao das duas equacoes permite ver se esse efeito, bem como os efeitos de `educ`, `age` e `yngkid`, mudam muito por genero.

- **(ii)**

Agora fazemos o teste de Chow na forma sugerida pelo enunciado: um modelo restrito com os mesmos coeficientes para homens e mulheres, contra um modelo irrestrito com intercepto diferente e todas as interacoes com `male`.

```{r lista8-ii-chow}
mod8_r <- lm(sleep ~ totwrk + educ + age + I(age^2) + yngkid, data = sleep75)

mod8_u <- lm(
  sleep ~ male + totwrk + educ + age + I(age^2) + yngkid +
    male:totwrk + male:educ + male:age + male:I(age^2) + male:yngkid,
  data = sleep75
)

anova(mod8_r, mod8_u)
```

Aqui o numero de restricoes e `6`: uma para o intercepto e cinco para as inclinacoes. Assim, os graus de liberdade relevantes sao:

- no numerador: `6`;
- no denominador: `r df.residual(mod8_u)`.

O p-valor do teste e `r signif(anova(mod8_r, mod8_u)$"Pr(>F)"[2], 4)`. Portanto, a decisao a 5\% vem diretamente desse valor.

- **(iii)**

Agora permitimos apenas interceptos diferentes e testamos se os termos de interacao sao conjuntamente significativos.

```{r lista8-iii-interacoes}
mod8_int <- lm(sleep ~ male + totwrk + educ + age + I(age^2) + yngkid,
               data = sleep75)

anova(mod8_int, mod8_u)
```

Neste caso, o numero de restricoes e `5`, correspondendo as cinco inclinacoes adicionais. O p-valor do teste e `r signif(anova(mod8_int, mod8_u)$"Pr(>F)"[2], 4)`.

- **(iv)**

O modelo final depende da combinacao dos dois testes acima:

- se rejeitarmos no item (ii), mas nao no item (iii), faz sentido manter apenas um intercepto diferente por genero;
- se tambem rejeitarmos no item (iii), ha evidencia para permitir inclinacoes diferentes;
- se nao rejeitarmos nem no item (ii), o modelo comum para homens e mulheres e suficiente.

Com os resultados obtidos acima, a escolha final deve seguir exatamente essa regra usando os p-valores calculados.

```{r, echo=FALSE}
rm(list = ls())
```

# Lista 9

## Questao 5)

Agora resolvemos a questao computacional da Lista 9 com a base `ECONMATH`.

```{r lista9-setup, warning=FALSE, message=FALSE}
library(wooldridge)
library(stargazer)
library(lmtest)
library(sandwich)

data("econmath")
head(econmath)
```

- **(i)**

Primeiro, identificamos quantos estudantes nao possuem nota de `act`.

```{r lista9-i-missing}
econmath$actmiss <- as.integer(is.na(econmath$act))

n_missing_act <- sum(econmath$actmiss)
frac_missing_act <- mean(econmath$actmiss)

n_missing_act
frac_missing_act
```

Logo, ha `r n_missing_act` estudantes com `act` ausente, o que corresponde a aproximadamente `r round(100 * frac_missing_act, 2)`\% da amostra.

- **(ii)**

Agora criamos `act0`, que coincide com `act` quando ela e observada e vale zero quando `act` esta ausente.

```{r lista9-ii-act0}
econmath$act0 <- ifelse(is.na(econmath$act), 0, econmath$act)

mean_act0 <- mean(econmath$act0)
mean_act <- mean(econmath$act, na.rm = TRUE)

mean_act0
mean_act
```

Como `act0` coloca zero nos casos ausentes, sua media tende a ser menor do que a media de `act` calculada apenas entre observacoes validas.

- **(iii)**

Agora estimamos a regressao simples de `score` sobre `act` usando apenas casos completos e calculamos o erro padrao robusto.

```{r lista9-iii-modelo}
mod9_iii <- lm(score ~ act, data = econmath, subset = !is.na(act))
summary(mod9_iii)
stargazer(mod9_iii, type = "text", digits = 4)
coeftest(mod9_iii, vcov. = vcovHC(mod9_iii, type = "HC1"))
```

O coeficiente de `act` nesta regressao mede quanto a nota final do curso aumenta, em media, para um ponto adicional no ACT, usando somente os alunos para os quais essa nota foi observada.

- **(iv)**

Agora usamos todos os casos, substituindo `act` por `act0`.

```{r lista9-iv-modelo}
mod9_iv <- lm(score ~ act0, data = econmath)
summary(mod9_iv)
stargazer(mod9_iv, type = "text", digits = 4)
coeftest(mod9_iv, vcov. = vcovHC(mod9_iv, type = "HC1"))
```

Comparando o coeficiente de `act0` com o do item (iii), podemos ver o que acontece quando tratamos as ausencias como zeros. Em geral, isso tende a distorcer a inclinacao, porque zero nao e uma nota plausivel de ACT para esses estudantes.

- **(v)**

Agora incluimos tambem a dummy `actmiss`.

```{r lista9-v-modelo}
mod9_v <- lm(score ~ act0 + actmiss, data = econmath)
summary(mod9_v)
stargazer(mod9_v, type = "text", digits = 4)
coeftest(mod9_v, vcov. = vcovHC(mod9_v, type = "HC1"))
```

Aqui, `actmiss` permite um deslocamento de intercepto para o grupo com ACT ausente. O coeficiente de `act0` deve ser comparado com os itens (iii) e (iv) para ver se essa correcao aproxima a inclinacao do caso com observacoes completas.

- **(vi)**

O ganho potencial do item (v) e aproveitar a amostra completa sem forcar os casos ausentes a se comportarem exatamente como se tivessem `ACT = 0`. Se o coeficiente de `act0` em (v) ficar mais proximo do obtido em (iii), isso sugere que incluir `actmiss` melhora bastante o uso das observacoes faltantes.

- **(vii)**

Por fim, adicionamos `colgpa` as especificacoes dos itens (iii) e (v).

```{r lista9-vii-modelos}
mod9_vii_cc <- lm(score ~ act + colgpa, data = econmath, subset = !is.na(act))
mod9_vii_full <- lm(score ~ act0 + actmiss + colgpa, data = econmath)

stargazer(mod9_vii_cc, mod9_vii_full, type = "text", digits = 4,
          column.labels = c("Casos completos", "Todos os casos"))

coeftest(mod9_vii_cc, vcov. = vcovHC(mod9_vii_cc, type = "HC1"))
coeftest(mod9_vii_full, vcov. = vcovHC(mod9_vii_full, type = "HC1"))
```

Como `colgpa` e uma variavel muito informativa sobre desempenho, ela pode reduzir a diferenca entre as especificacoes. A resposta final ao item (vi) deve ser refeita com base nessa comparacao.

```{r, echo=FALSE}
rm(list = ls())
```

# Lista 10

## Questao 5)

Agora resolvemos a questao computacional da Lista 10 com a base `FERTIL2`.

```{r lista10-setup, warning=FALSE, message=FALSE}
library(wooldridge)
library(stargazer)
library(lmtest)
library(sandwich)

data("fertil2")
head(fertil2)
```

- **(i)**

Primeiro estimamos o modelo pedido e registramos erros padrao usuais e robustos.

```{r lista10-i-modelo}
mod10_i <- lm(children ~ age + I(age^2) + educ + electric + urban, data = fertil2)
summary(mod10_i)
stargazer(mod10_i, type = "text", digits = 4)
coeftest(mod10_i, vcov. = vcovHC(mod10_i, type = "HC1"))
```

O ponto principal aqui e comparar os erros padrao usuais com os robustos. Em geral, eles nao precisam ser sempre maiores: a heteroscedasticidade pode aumentar alguns e reduzir outros.

- **(ii)**

Agora adicionamos tres dummies de religiao.

```{r lista10-ii-modelo}
mod10_ii <- lm(children ~ age + I(age^2) + educ + electric + urban +
                 spirit + protest + catholic,
               data = fertil2)

summary(mod10_ii)
stargazer(mod10_ii, type = "text", digits = 4)

anova(mod10_i, mod10_ii)
waldtest(mod10_i, mod10_ii, vcov = vcovHC(mod10_ii, type = "HC1"), test = "F")
```

Com isso, obtemos:

- o teste \(F\) usual da significancia conjunta das tres dummies;
- e o teste robusto a heteroscedasticidade para as mesmas restricoes.

Os p-valores desses dois testes devem ser registrados na resposta final.

- **(iii)**

Agora avaliamos a heteroscedasticidade a partir da regressao auxiliar sobre os residuos ao quadrado.

```{r lista10-iii-auxiliar}
uhat10 <- resid(mod10_ii)
yhat10 <- fitted(mod10_ii)

mod10_aux <- lm(I(uhat10^2) ~ yhat10 + I(yhat10^2))
summary(mod10_aux)

anova(lm(I(uhat10^2) ~ 1), mod10_aux)
```

Se `yhat10` e `yhat10^2` forem conjuntamente significativos, isso indica evidencia de heteroscedasticidade. O teste acima fornece exatamente esse diagnostico.

- **(iv)**

Na pratica, a importancia da heteroscedasticidade depende de quanto as conclusoes mudam quando passamos dos erros padrao usuais para os robustos. Se os sinais, magnitudes e juizos de significancia mudarem pouco, entao a heteroscedasticidade pode existir, mas nao ser muito importante para a interpretacao economica.

```{r, echo=FALSE}
rm(list = ls())
```

# Lista 11

## Questao 5)

Agora resolvemos a questao computacional da Lista 11 com a base `CHARITY`.

```{r lista11-setup, warning=FALSE, message=FALSE}
library(wooldridge)
library(stargazer)

data("charity")
head(charity)
```

- **(i)**

Vamos comecar estimando o modelo de probabilidade linear com `respond`, `resplast` e `avggift`.

```{r lista11-i-modelo}
mod11_i <- lm(respond ~ resplast + avggift, data = charity)
summary(mod11_i)
stargazer(mod11_i, type = "text", digits = 4)
coef(mod11_i)
```

O coeficiente de `resplast` mede a diferenca na probabilidade de responder a nova correspondencia entre quem respondeu e quem nao respondeu a correspondencia anterior, mantendo `avggift` fixa.

- **(ii)**

Para avaliar se `avggift` afeta a probabilidade de resposta, basta olhar seu coeficiente e p-valor na regressao acima.

```{r lista11-ii-avggift}
coef(summary(mod11_i))["avggift", ]
```

Se o p-valor for pequeno, concluimos que o valor medio de doacoes passadas ajuda a prever a resposta atual.

- **(iii)**

Agora adicionamos `propresp`.

```{r lista11-iii-modelo}
mod11_iii <- lm(respond ~ resplast + avggift + propresp, data = charity)
summary(mod11_iii)
stargazer(mod11_iii, type = "text", digits = 4)
coef(mod11_iii)
```

Como `propresp` e uma proporcao entre 0 e 1, um aumento de uma unidade representa a maior variacao possivel: passar de nunca responder para sempre responder. Por isso, o coeficiente deve ser interpretado com cuidado.

- **(iv)**

Agora comparamos o coeficiente de `resplast` antes e depois da inclusao de `propresp`.

```{r lista11-iv-comparacao}
c(
  sem_propresp = coef(mod11_i)["resplast"],
  com_propresp = coef(mod11_iii)["resplast"]
)
```

Se o coeficiente de `resplast` cair bastante, isso faz sentido: `propresp` capta o historico geral de resposta do doador e tende a absorver parte do efeito que antes era atribuido apenas a ultima resposta observada.

- **(v)**

Por fim, adicionamos `mailsyear`.

```{r lista11-v-modelo}
mod11_v <- lm(respond ~ resplast + avggift + propresp + mailsyear, data = charity)
summary(mod11_v)
stargazer(mod11_v, type = "text", digits = 4)
coef(mod11_v)
```

O coeficiente de `mailsyear` mede quanto a probabilidade de resposta varia quando a organizacao envia uma correspondencia adicional por ano, mantidas as demais variaveis fixas.

No entanto, esse coeficiente nao deve ser lido automaticamente como causal. Organizacoes podem enviar mais correspondencias justamente para pessoas mais propensas a doar, ou menos correspondencias para doadores ja fidelizados. Assim, `mailsyear` pode estar correlacionada com caracteristicas nao observadas do doador.

```{r, echo=FALSE}
rm(list = ls())
```
