---
title: "Gabarito Questoes Computacionais"
author: "Tuffy"
date: "2026-04-20"
output: pdf_document
---

# Lista 3 a 11 - Econometria I - 2026

**Prof.:** Andre Luiz Pereira Mancha  
**Monitor:** Tuffy Licciardi Issa  
Email: tuffy@usp.br  
GitHub: https://github.com/Tuffyli

---

# Lista 3

## Questao 5)

Vamos comecar abrindo a base de dados solicitada pelo exercicio.

```{r lista3-setup, warning=FALSE, message=FALSE}
library(wooldridge)
library(stargazer)

data("hprice1")
head(hprice1)
```

- **(a)**

Vamos estimar por MQO a regressao pedida:

```{r lista3-a}
mod3 <- lm(price ~ sqrft + bdrms, data = hprice1)
summary(mod3)
stargazer(mod3, type = "text", digits = 4)
coef(mod3)
```

Assim, a equacao estimada fica:

$$
\widehat{price} = \hat\beta_0 + \hat\beta_1\,sqrft + \hat\beta_2\,bdrms
$$

com os coeficientes numericos dados na saida acima.

- **(b)**

O efeito de um quarto adicional, mantendo a area fixa, e dado pelo coeficiente de `bdrms`.

```{r lista3-b}
coef(mod3)["bdrms"]
```

Ou seja, um quarto a mais aumenta o preco previsto em `r round(coef(mod3)["bdrms"], 3)` mil dolares, ceteris paribus.

- **(c)**

Se o quarto adicional vier acompanhado de 140 pes quadrados extras, o aumento previsto no preco sera:

```{r lista3-c}
delta_price <- 140 * coef(mod3)["sqrft"] + coef(mod3)["bdrms"]
delta_price
```

Portanto, o aumento estimado e de `r round(delta_price, 3)` mil dolares.

- **(d)**

O percentual da variacao de `price` explicado por `sqrft` e `bdrms` e medido pelo \(R^2\).

```{r lista3-d}
summary(mod3)$r.squared
```

Assim, o modelo explica aproximadamente `r round(100 * summary(mod3)$r.squared, 2)`% da variacao do preco.

- **(e)**

Para `sqrft = 2438` e `bdrms = 4`, a previsao e:

```{r lista3-e}
nova_casa <- data.frame(sqrft = 2438, bdrms = 4)
predict(mod3, newdata = nova_casa)
```

- **(f)**

O residuo da primeira observacao e o preco observado menos o preco previsto.

```{r lista3-f}
preco_previsto_1 <- fitted(mod3)[1]
preco_observado_1 <- hprice1$price[1]
residuo_1 <- resid(mod3)[1]

preco_previsto_1
preco_observado_1
residuo_1
```

Se o residuo for negativo, o modelo superestimou o preco da casa. Se for positivo, o modelo subestimou.

```{r, echo=FALSE}
rm(list = ls())
```

# Lista 4

## Questao 5)

Vamos carregar novamente os pacotes e a base usada no exercicio.

```{r lista4-setup, warning=FALSE, message=FALSE}
library(wooldridge)
library(stargazer)

options(scipen = 999)
data("discrim")
head(discrim)
```

- **(a)**

Primeiro, calculamos medias e desvios-padrao de `prpblck` e `income`.

```{r lista4-a}
mean_prpblck <- mean(discrim$prpblck, na.rm = TRUE)
sd_prpblck <- sd(discrim$prpblck, na.rm = TRUE)

mean_income <- mean(discrim$income, na.rm = TRUE)
sd_income <- sd(discrim$income, na.rm = TRUE)

data.frame(
  variavel = c("prpblck", "income"),
  media = c(mean_prpblck, mean_income),
  desvio_padrao = c(sd_prpblck, sd_income)
)
```

`prpblck` e uma proporcao, variando entre 0 e 1. `income` mede renda familiar mediana em dolares.

- **(b)**

O enunciado pede a regressao com `psoda`.

```{r lista4-b, warning=FALSE, message=FALSE}
mod4_b <- lm(psoda ~ prpblck + income, data = discrim)
summary(mod4_b)
stargazer(mod4_b, type = "text", digits = 4)
coef(mod4_b)
```

Como o modelo esta em nivel-nivel, o coeficiente de `prpblck` mede a variacao em dolares no preco do refrigerante para um aumento de uma unidade em `prpblck`. Como uma unidade equivale a 100 pontos percentuais, um aumento de 0,10 em `prpblck` implica variacao prevista de:

```{r lista4-b-efeito}
efeito_10pp_psoda <- 0.10 * coef(mod4_b)["prpblck"]
efeito_10pp_psoda
```

Ou seja, `r round(efeito_10pp_psoda, 4)` dolar por refrigerante. Isso permite discutir se o efeito e economicamente grande ou pequeno.

- **(c)**

Agora estimamos a regressao simples de `psoda` sobre `prpblck`.

```{r lista4-c, warning=FALSE, message=FALSE}
mod4_c <- lm(psoda ~ prpblck, data = discrim)
summary(mod4_c)
stargazer(mod4_c, type = "text", digits = 4)
coef(mod4_c)
```

Comparando o coeficiente de `prpblck` em (b) e (c), vemos como o controle por renda altera o efeito estimado.

- **(d)**

Agora estimamos o modelo semilog pedido pelo item:

```{r lista4-d, warning=FALSE, message=FALSE}
mod4_d <- lm(lpsoda ~ prpblck + lincome, data = discrim)
summary(mod4_d)
stargazer(mod4_d, type = "text", digits = 4)
coef(mod4_d)
```

Em um modelo log-nivel, a variacao percentual aproximada em `psoda` para um aumento de 0,22 em `prpblck` e:

```{r lista4-d-delta}
delta_pct <- 100 * coef(mod4_d)["prpblck"] * 0.22
delta_pct
```

Logo, a variacao percentual estimada e de aproximadamente `r round(delta_pct, 2)`%.

- **(e)**

Agora adicionamos `prppov` ao modelo do item anterior.

```{r lista4-e, warning=FALSE, message=FALSE}
mod4_e <- lm(lpsoda ~ prpblck + lincome + prppov, data = discrim)
summary(mod4_e)
stargazer(mod4_e, type = "text", digits = 4)
coef(mod4_e)
```

O ponto central e comparar os coeficientes de `prpblck` em `mod4_d` e `mod4_e`. Em geral, ao incluir `prppov`, a magnitude de `prpblck` cai, mostrando que parte do efeito anterior refletia diferencas de pobreza entre localidades.

- **(f)**

```{r lista4-f}
corr_lincome_prppov <- cor(discrim$lincome, discrim$prppov, use = "complete.obs")
corr_lincome_prppov
```

A correlacao e fortemente negativa, o que faz sentido: areas com maior renda tendem a ter menor proporcao de pessoas abaixo da linha de pobreza.

- **(g)**

A afirmacao esta incorreta. Colinearidade alta entre `lincome` e `prppov` pode inflar erros-padrao e reduzir a precisao das estimativas individuais, mas nao gera vies de MQO nem obriga a retirar uma das variaveis. Se ambas forem relevantes do ponto de vista teorico, podem permanecer no modelo.

```{r, echo=FALSE}
rm(list = ls())
```

# Lista 5

## Questao 5)

Agora fazemos o gabarito computacional da Lista 5 usando a base `DISCRIM`, exatamente como pedido no enunciado da lista.

```{r lista5-setup, warning=FALSE, message=FALSE}
library(wooldridge)
library(stargazer)

options(scipen = 999)
data("discrim")

head(discrim)
```

- **(a)**

Vamos estimar por MQO o modelo pedido:

```{r lista5-a-modelo}
mod5_a <- lm(lpsoda ~ prpblck + lincome + prppov, data = discrim)
summary(mod5_a)
stargazer(mod5_a, type = "text", digits = 4)
coef(mod5_a)
```

Com isso, a equacao estimada pode ser escrita como:

$$
\widehat{\log(psoda)} = -1.463 + 0.0728\,prpblck + 0.137\,lincome + 0.380\,prppov
$$

Temos \(n =\) `r nobs(mod5_a)` observacoes e \(R^2 \approx\) `r round(summary(mod5_a)$r.squared, 4)`.

Agora vamos verificar se o intercepto e estatisticamente diferente de zero a 5\% e a 1\%.

```{r lista5-a-intercepto}
coef(summary(mod5_a))["(Intercept)", ]
```

O p-valor bilateral do intercepto e aproximadamente `r signif(coef(summary(mod5_a))["(Intercept)", "Pr(>|t|)"], 4)`. Portanto, rejeitamos \(H_0:\beta_0=0\) tanto a 5\% quanto a 1\%.

- **(b)**

Agora calculamos a correlacao entre `lincome` e `prppov` e registramos os p-valores das duas variaveis no modelo estimado em (a).

```{r lista5-b-cor}
cor(discrim$lincome, discrim$prppov, use = "complete.obs")
```

```{r lista5-b-pvalores}
coef(summary(mod5_a))[c("lincome", "prppov"), c("Estimate", "Std. Error", "Pr(>|t|)")]
```

A correlacao entre `lincome` e `prppov` e aproximadamente `r round(cor(discrim$lincome, discrim$prppov, use = "complete.obs"), 4)`, isto e, fortemente negativa. Mesmo assim, no modelo do item (a), ambas permanecem estatisticamente significantes:

- p-valor bilateral de `lincome`: `r signif(coef(summary(mod5_a))["lincome", "Pr(>|t|)"], 4)`;
- p-valor bilateral de `prppov`: `r signif(coef(summary(mod5_a))["prppov", "Pr(>|t|)"], 4)`.

- **(c)**

O intercepto mede o valor previsto de \(\log(psoda)\) quando `prpblck = 0`, `lincome = 0` e `prppov = 0`. Em particular, `lincome = 0` significaria `income = 1`, o que nao e um valor economicamente plausivel para a renda mediana de um CEP. Portanto, embora o intercepto seja estatisticamente diferente de zero, ele **nao tem interpretacao economica muito interessante** neste contexto.

- **(d)**

Agora calculamos o p-valor do teste

$$
H_0:\beta_2 = 1
\qquad \text{contra} \qquad
H_1:\beta_2 < 1,
$$

em que \(\beta_2\) e o coeficiente de `lincome`.

```{r lista5-d-teste}
beta2_hat <- coef(mod5_a)["lincome"]
se_beta2 <- coef(summary(mod5_a))["lincome", "Std. Error"]
t_beta2 <- (beta2_hat - 1) / se_beta2
pval_beta2 <- pt(t_beta2, df = df.residual(mod5_a))

beta2_hat
se_beta2
t_beta2
pval_beta2
```

Como a estatistica t e aproximadamente `r round(t_beta2, 3)` e o p-valor unilateral e praticamente zero, rejeitamos \(H_0\) ao nivel de 1\%. Ou seja, ha evidencia fortissima de que o coeficiente de `lincome` e menor do que 1.

- **(e)**

Agora adicionamos `log(hseval)` ao modelo:

```{r lista5-e-modelo}
mod5_e <- lm(lpsoda ~ prpblck + lincome + prppov + lhseval, data = discrim)
summary(mod5_e)
stargazer(mod5_e, type = "text", digits = 4)
coef(mod5_e)
```

Com a nova variavel, a equacao estimada fica:

$$
\widehat{\log(psoda)} = -0.842 + 0.0976\,prpblck - 0.0530\,lincome + 0.0521\,prppov + 0.1213\,lhseval
$$

O coeficiente de `lhseval` e aproximadamente `0.1213`. Como temos um modelo log-log nessa variavel, ele e uma elasticidade: um aumento de 1\% no valor das casas da regiao esta associado a um aumento de aproximadamente `0.12\%` no preco do refrigerante, ceteris paribus.

Agora vamos observar o que acontece com a significancia individual de `lincome` e `prppov`.

```{r lista5-e-individual}
coef(summary(mod5_e))[c("lincome", "prppov", "lhseval"), c("Estimate", "Std. Error", "Pr(>|t|)")]
```

Depois da inclusao de `lhseval`, tanto `lincome` quanto `prppov` deixam de ser individualmente significantes aos niveis usuais:

- p-valor de `lincome`: `r signif(coef(summary(mod5_e))["lincome", "Pr(>|t|)"], 4)`;
- p-valor de `prppov`: `r signif(coef(summary(mod5_e))["prppov", "Pr(>|t|)"], 4)`.

Ja `lhseval` permanece fortemente significante.

Por fim, vamos testar se `lincome` e `prppov` sao conjuntamente significativas.

```{r lista5-e-conjunto}
mod5_e_restrito <- lm(lpsoda ~ prpblck + lhseval, data = discrim)
anova(mod5_e_restrito, mod5_e)
```

O p-valor do teste F conjunto e aproximadamente `r signif(anova(mod5_e_restrito, mod5_e)$"Pr(>F)"[2], 4)`. Portanto, rejeitamos a hipotese nula de que os coeficientes de `lincome` e `prppov` sejam ambos zero ao nivel de 5\%.

Em resumo:

- `lincome` e `prppov` nao sao individualmente significantes depois da inclusao de `lhseval`;
- mas elas sao **conjuntamente significativas** a 5\%.

```{r, echo=FALSE}
rm(list = ls())
```

# Lista 6

## Questao 5)

Agora fazemos o gabarito computacional da Lista 6 com os dados `WAGE1`.

```{r lista6-setup, warning=FALSE, message=FALSE}
library(wooldridge)
library(stargazer)
data("wage1")

head(wage1)
```

Vamos definir uma funcao simples para medir a assimetria dos residuos.

```{r lista6-helper}
skew_manual <- function(x) {
  m <- mean(x)
  s <- sd(x)
  mean((x - m)^3) / (s^3)
}
```

- **(a)**

Estimamos a regressao em nivel e salvamos os residuos.

```{r lista6-a-modelo}
mod6_a <- lm(wage ~ educ + exper + tenure, data = wage1)
summary(mod6_a)
stargazer(mod6_a, type = "text", digits = 4)
coef(mod6_a)
```

Com isso, a equacao estimada pode ser escrita como:

$$
\widehat{wage} = -2.873 + 0.599\,educ + 0.022\,exper + 0.169\,tenure
$$

Logo, mantidos os demais fatores constantes:

- um ano adicional de estudo aumenta o salario horario previsto em aproximadamente US$ 0,60;
- um ano adicional de experiencia aumenta o salario previsto em cerca de US$ 0,02;
- um ano adicional de tempo no emprego atual aumenta o salario previsto em cerca de US$ 0,17.

```{r lista6-a-residuos}
res6_a <- resid(mod6_a)
summary(res6_a)
skew_manual(res6_a)
```

```{r lista6-a-hist, fig.width=7, fig.height=4}
hist(
  res6_a,
  breaks = 30,
  col = "lightblue",
  border = "white",
  main = "Residuos do modelo em nivel",
  xlab = "Residuo"
)
abline(v = 0, col = "red", lwd = 2)
```

No modelo em nivel, os residuos apresentam assimetria positiva forte. Isso aparece tanto visualmente no histograma quanto na medida de assimetria:

- assimetria aproximada dos residuos: `r round(skew_manual(res6_a), 3)`;
- valor maximo do residuo: `r round(max(res6_a), 3)`;
- valor minimo do residuo: `r round(min(res6_a), 3)`.

Ou seja, ha uma cauda direita bem mais longa do que a esquerda, o que sugere afastamento da normalidade.

- **(b)**

Agora repetimos o procedimento com `log(wage)` como variavel dependente.

```{r lista6-b-modelo}
mod6_b <- lm(lwage ~ educ + exper + tenure, data = wage1)
summary(mod6_b)
stargazer(mod6_b, type = "text", digits = 4)
coef(mod6_b)
```

Agora a equacao estimada fica:

$$
\widehat{\log(wage)} = 0.284 + 0.092\,educ + 0.004\,exper + 0.022\,tenure
$$

Como o modelo e semilog, os coeficientes podem ser lidos aproximadamente como efeitos percentuais:

- um ano adicional de estudo esta associado a um salario cerca de `r round(100 * coef(mod6_b)["educ"], 2)`% maior;
- um ano adicional de experiencia esta associado a um salario cerca de `r round(100 * coef(mod6_b)["exper"], 2)`% maior;
- um ano adicional de tenure esta associado a um salario cerca de `r round(100 * coef(mod6_b)["tenure"], 2)`% maior.

```{r lista6-b-residuos}
res6_b <- resid(mod6_b)
summary(res6_b)
skew_manual(res6_b)
```

```{r lista6-b-hist, fig.width=7, fig.height=4}
hist(
  res6_b,
  breaks = 30,
  col = "lightgreen",
  border = "white",
  main = "Residuos do modelo semilog",
  xlab = "Residuo"
)
abline(v = 0, col = "red", lwd = 2)
```

Aqui os residuos ficam muito mais simetricos em torno de zero:

- assimetria aproximada dos residuos: `r round(skew_manual(res6_b), 3)`;
- valor maximo do residuo: `r round(max(res6_b), 3)`;
- valor minimo do residuo: `r round(min(res6_b), 3)`.

Visualmente, o histograma do modelo semilog fica bem mais proximo de uma distribuicao em forma de sino.

- **(c)**

Comparando os histogramas e as medidas de assimetria, o modelo semilog fica claramente mais proximo de satisfazer a hipotese RLM.6. No modelo em nivel, a assimetria dos residuos e de cerca de `r round(skew_manual(res6_a), 3)`, enquanto no modelo com `log(wage)` ela cai para aproximadamente `r round(skew_manual(res6_b), 3)`.

A intuicao economica tambem ajuda: salarios em nivel costumam ser bastante assimetricos, com alguns valores muito altos puxando a distribuicao para a direita. Ao tomar log, comprimimos essa cauda longa e obtemos residuos mais equilibrados ao redor de zero. Portanto, a melhor resposta para o item (c) e que a hipotese de normalidade fica mais plausivel no **modelo semilog**.

```{r, echo=FALSE}
rm(list = ls())
```

# Lista 7

## Questao 5)

Agora resolvemos a questao computacional da Lista 7 usando a base `NBASAL`.

```{r lista7-setup, warning=FALSE, message=FALSE}
library(wooldridge)
library(stargazer)

data("nbasal")
head(nbasal)
```

- **(i)**

Estimamos primeiro a regressao de `points` sobre `exper`, `exper^2`, `age` e `coll`.

```{r lista7-i-modelo}
mod7_i <- lm(points ~ exper + I(exper^2) + age + coll, data = nbasal)
summary(mod7_i)
stargazer(mod7_i, type = "text", digits = 4)
coef(mod7_i)
```

Podemos escrever a equacao estimada como:

$$
\widehat{points} = 35.218 + 2.364\,exper - 0.0770\,exper^2 - 1.074\,age - 1.286\,coll
$$

Assim, `exper` tem efeito positivo no inicio da carreira, mas com retornos decrescentes por causa do termo quadratico negativo. Alem disso, `coll` aparece com coeficiente negativo e estatisticamente significativo.

- **(ii)**

O efeito marginal de `exper` sobre `points` e:

$$
\frac{\partial \widehat{points}}{\partial exper} = \hat\beta_1 + 2\hat\beta_2 exper.
$$

Logo, o ponto em que um ano adicional de experiencia passa a reduzir os pontos por jogo e:

```{r lista7-ii-turning}
turning_point <- -coef(mod7_i)["exper"] / (2 * coef(mod7_i)["I(exper^2)"])
turning_point
```

Isto e, aproximadamente `r round(turning_point, 2)` anos de experiencia. Isso ate faz algum sentido economico, porque jogadores muito experientes podem passar do auge fisico e produtivo. Ainda assim, esse ponto esta bem no fim de uma carreira longa na NBA.

- **(iii)**

O coeficiente negativo de `coll` provavelmente reflete selecao por talento. Jogadores mais talentosos muitas vezes entram mais cedo na NBA, sem permanecer muitos anos na universidade. Portanto, condicional a idade e experiencia na liga, mais anos de faculdade podem estar associados a jogadores que demoraram mais para atingir o nivel da NBA, o que ajuda a explicar menor pontuacao media.

- **(iv)**

Agora adicionamos `age^2` ao modelo.

```{r lista7-iv-modelo}
mod7_iv <- lm(points ~ exper + I(exper^2) + age + I(age^2) + coll, data = nbasal)
summary(mod7_iv)
stargazer(mod7_iv, type = "text", digits = 4)
coef(mod7_iv)
```

O p-valor de `age^2` e:

```{r lista7-iv-pvalor}
coef(summary(mod7_iv))["I(age^2)", "Pr(>|t|)"]
```

Como esse p-valor e aproximadamente `r signif(coef(summary(mod7_iv))["I(age^2)", "Pr(>|t|)"], 4)`, nao ha evidencia de que o termo quadratico em `age` seja necessario. Isso sugere que, uma vez controlados experiencia e anos de faculdade, a idade nao parece ter um efeito curvo separado relevante sobre `points`.

- **(v)**

Agora estimamos a regressao de `log(wage)` sobre `points`, `exper`, `exper^2`, `age` e `coll`.

```{r lista7-v-modelo}
mod7_v <- lm(lwage ~ points + exper + I(exper^2) + age + coll, data = nbasal)
summary(mod7_v)
stargazer(mod7_v, type = "text", digits = 4)
coef(mod7_v)
```

A equacao estimada fica:

$$
\widehat{\log(wage)} = 6.779 + 0.0777\,points + 0.2178\,exper - 0.00708\,exper^2 - 0.0481\,age - 0.0403\,coll
$$

Os resultados sugerem que:

- um ponto adicional por jogo esta associado a um salario cerca de `r round(100 * coef(mod7_v)["points"], 2)`% maior;
- experiencia tem efeito positivo, mas decrescente;
- `age` e `coll` nao sao individualmente significativos nessa especificacao.

- **(vi)**

Por fim, testamos se `age` e `coll` sao conjuntamente significativos na regressao do item (v).

```{r lista7-vi-teste}
mod7_vi_restrito <- lm(lwage ~ points + exper + I(exper^2), data = nbasal)
anova(mod7_vi_restrito, mod7_v)
```

O p-valor do teste F conjunto e aproximadamente `r signif(anova(mod7_vi_restrito, mod7_v)$"Pr(>F)"[2], 4)`. Portanto, nao rejeitamos a hipotese nula de que `age` e `coll` sejam conjuntamente iguais a zero.

Isso sugere que, uma vez controlados produtividade (`points`) e tempo de servico (`exper` e `exper^2`), idade e educacao nao parecem ter efeitos separados estatisticamente detectaveis sobre salario nessa amostra.
